臺灣桃園地方法院刑事判決　　　　　　　 96年度訴字第321號
公　訴　人　臺灣桃園地方法院檢察署檢察官
被　　　告　丁○○
選任辯護人　李建賢律師
上列被告因行賄案件，經檢察官提起公訴（95年度偵字第21531
號），本院判決如下：
    主  文
丁○○不具公務員之身分，對於公務員，關於違背職務之行為，
行求賄賂，處有期徒刑壹年陸月，減為有期徒刑玖月，褫奪公權
壹年。
    事  實
一、丁○○係上福土石方資源有限公司（下稱：上福公司）之負
    責人，不具公務員身分。緣上福公司暗自在公司外圍即桃園
    縣觀音鄉草漯村18鄰土地公廟附近空地任意傾倒廢土回填土
    地，經民眾發覺上址空地遭人傾倒廢土而於民國95年8 月19
    日撥打電話向桃園縣觀音鄉公所清潔隊（下稱：清潔隊）檢
    舉，依法令服務於該機關而具有法定職務權限之清潔隊稽查
    員甲○○遂前往該處查緝，發現現場停放一部挖土機，且有
    一人自該部挖土機上逃離現場，上福公司外則停有一部砂石
    車，雖無傾倒廢土之動作，但民眾檢舉之地點留有新倒土之
    跡象，地面並鋪設鋼板以利砂石車進入倒土，甲○○因未查
    得現行犯，遂僅在現場拍照及製作勘查記錄，而在該處附近
    工作之乙○○見甲○○上開勘查、拍照之舉動，乃上前詢問
    來意，甲○○即告知因接獲民眾檢舉而前往稽查之事。嗣於
    95年8 月20日，甲○○再次前往上址進行稽查，見上開挖土
    機雖已移置他處，惟仍有裝載泥土之砂石車停於現場附近之
    橋下。乙○○因承包上福公司之多項土木工程而與丁○○相
    識，遂將甲○○到場勘查、拍照之情形告知丁○○，丁○○
    為避免甲○○續予查緝致上福公司傾倒廢土之事曝光而受處
    罰，竟委請具有幫助行賄犯意之乙○○帶其前往甲○○住處
    行賄，而丁○○旋於95年8 月23日晚上10時許，駕駛車號M2
    -2591 號自用小客車搭載乙○○，請乙○○幫忙帶領前往甲○○上址住處，俟抵達後，並由乙○○負責呼叫甲○○，甲○○聞聲下樓察看，見叫門者為不熟識之鄰人乙○○及未曾
    謀面之丁○○，乃拒絕回應、開門，乙○○見狀仍不死心而
    繼續叫喊甲○○邀其外出聊天，數分鐘後因甲○○仍未開門
    ，丁○○遂將約新臺幣二萬元之千元大鈔自甲○○住處鐵捲
    門之投郵孔丟入甲○○家中，以此方法行求賄賂，希求甲○○就上福公司傾倒廢土之事放水不予查緝，丁○○完成行求
    賄賂之動作後，即駕駛上開汽車離開現場至附近暫避。甲○○見丁○○所丟入之上開現金後，直覺丁○○顯有行賄之意
    ，旋以電話向清潔隊隊長丙○○報告此事，並報警處理，俟
    警方到場處理後，流連附近觀察之丁○○見行賄事跡已敗露
    ，遂現身撿拾其丟入甲○○家中之千元鈔票，並以現金係其
    不小心掉落為詞掩飾犯行，惟仍遭桃園縣觀音鄉公所函請臺
    灣桃園地方法院檢察署檢察官偵辦而查悉上情。
二、案經桃園縣觀音鄉公所移請臺灣桃園地方法院檢察署檢察官
    偵查起訴。
    理  由
一、訊據被告丁○○除辯稱：其誤以為在上福公司外幫忙除草者
    為清潔隊人員，為了慰勞清潔隊之辛勞，才請乙○○帶其至
    甲○○家，其丟入甲○○家中之鈔票是出於慰勞之意，並無
    行賄之意思，且其亦無行賄之動機，更無要求甲○○違背職
    務之行賄行為云云外，對於其他犯情則坦承不諱，並經證人
    丙○○於檢察官訊問時、證人甲○○於檢察官訊問及本院審
    理時具結證述綦詳，且有稽查日報表2 紙、甲○○繪製之大
    門形狀圖1 紙及行賄現場照片4 張在卷可考。
二、被告雖以前詞置辯，然查：
  (一)被告於檢察官訊問時係陳稱：95年8 月23日晚上我有在甲○○住處撿現金，因當時我錢掉下去，所以要撿起來云云（見
    偵查卷第10頁），足見被告就其所有之現金出現在甲○○家
    中之原因，究係不小心掉落抑或刻意丟入，前後供述明顯矛
    盾，所辯已難遽予採信。且被告將現金丟入甲○○家中之動
    機若確在慰勞清潔隊員之辛苦，則其立意即屬良善，當檢察
    官詢及此事時，被告大可坦白向檢察官陳述其心中之美意，
    豈有先行否認放置現金之事，俟檢察官提示其當場撿取現金
    之照片後，又謊稱其現金是不小心掉落該處之必要。又被告
    於檢察官訊問時原陳稱：我當天路過該處是為了感謝他們在
    我們土石方場幫我們除草，當天甲○○有到現場，所以我才
    要快去向他道謝云云（見偵查卷第10至11頁），然於本院審
    理時卻改稱：我感謝的對象只有除草的人，而不是全部的清
    潔隊員，我不能確定甲○○有幫我除草，我只是要透過他替
    我處理云云（見本院卷第110 至111 頁），顯見被告就其將
    現金丟入甲○○家中之目的，究係感謝到場除草之甲○○本
    人，抑或欲透過甲○○向到場除草者表達謝意，其前後辯解
    全然不同，所辯顯非可採。況被告若果有慰勞清潔隊之意，
    其大可將慰勞金先以適當包裝包妥，於上班時間光明正大前
    往清潔隊向負責除草工作之清潔隊員表達感謝之意後，再當
    場致贈慰勞金，豈有大費周章於夜間由乙○○帶領，冒冒失
    失前往與其素不相識又未參與除草工作之甲○○住處按鈴、
    喊叫，且在甲○○不願回應之情況下，不僅未說明其慰勞之
    良善來意，反無禮地擅自將金錢丟入甲○○住處內之理。稽
    上各端，堪認被告與乙○○前往甲○○住處叫門並丟入現金
    之用意絕非係為慰勞清潔隊員除草之辛勞，而係另有不能曝
    光之違法目的，其狀甚明。
  (二)證人乙○○於本院審理時固具結證稱：95年8 月23日其與被
    告在桃園吃飯時，閒聊中談到有人至上福公司外割草之事，
    我就說應該是清潔隊發包出來的工作，我跟被告說我家旁邊
    有一個在清潔隊工作的甲○○，被告主動要我帶他去甲○○
    家，被告應該是要去那裡謝謝他們，因為談到割草的工作時
    ，被告有說要去謝謝他們云云（見本院卷第91至92頁），若
    乙○○上開證述內容屬實，則其就被告前往甲○○住處之目
    的係在感謝清潔隊員割草之辛勞一事，當已知悉甚詳，惟乙○○於檢察官訊問時卻具結證稱：當天我與被告到桃園吃飯
    ，後來我請丁○○載我回家，丁○○說他要到甲○○家拜訪
    一下，但我不知道要做什麼云云（見偵卷第17頁），不僅全
    然未提及其與被告曾聊到有關清潔隊員至上福公司外割草，
    被告有意前往道謝之情事，更謊稱其不知被告至甲○○住處
    之目的為何，由此已足見乙○○前後證述內容明顯不一，所
    述自難信屬實。且依一般經驗法則及論理法則，人之記憶係
    隨時間之經過由清晰逐漸轉為模糊，乙○○與被告於95年8
    月23日案發當晚若確曾談及清潔隊員割草之事，且乙○○亦
    知悉被告至甲○○住處之目的係在表達感謝之意，則乙○○
    在案發後已將近1 年之本案審理時既尚能記憶上開閒聊過程
    ，豈有於案發後僅約3 個月之檢察官訊問時卻無法憶起上開
    情節而據實向檢察官陳述之理，是乙○○於檢察官訊問時顯
    非不知被告至甲○○住處之目的，而係刻意替被告隱瞞前往
    甲○○住處行賄之實情。再者，被告於案發當晚至甲○○住
    處拜訪時若果基於純正、良善之道謝動機，被告及乙○○於
    檢察官訊問時大可將來龍去脈據實以告，何必分別謊稱現金
    係不小心掉落該處，及虛偽證稱不知悉被告前往拜訪之目的
    。是由被告及乙○○於檢察官訊問時違反常情之應答觀之，
    益徵被告與乙○○同往甲○○住處，絕非前往道謝，而係欲
    行不可告人之事。稽上各端，堪認乙○○嗣於本院審理時所
    證述之內容，實係為附和被告之辯解以助被告脫免罪責之詞
    ，不足採信。
  (三)上福公司距離甲○○前往勘查傾倒廢土之處僅距離約500 公
    尺，且遭人傾倒廢土處方圓500 公尺內亦僅有上福公司一家
    土石方資源公司等情，業據證人甲○○於本院審理時證述明
    確（見本院卷第85頁），堪認上福公司與甲○○查緝之傾倒
    廢土事件間不僅有鄰近之地緣關係，更與上福公司從事之業
    務有極密切之關連性。且依證人甲○○於本院審理時證稱：
    95年8 月19日第一次去現場時，有看到挖土機、砂石車，地
    面還有放置鋼板以利傾倒廢土等現場情況觀之（見本院卷第
    74、76頁），傾倒者顯已有充分之計畫及準備，是該處遭傾
    倒之廢土當非外地之砂石車偶然選擇性之傾倒，而係與該土
    地具有地緣關係之人所為，其狀甚明。而上福公司既從事土
    石方資源之相關業務，調派挖土機、砂石車及鋪設鋼板等工
    作實為該公司可輕易完成之事項，是該公司利用地利之便，
    運用自身之專業能力在附近空地進行廢土之傾倒，其可能性
    自屬極高。況依一般社會經驗，非法傾倒廢土者最怕遭人檢
    舉，故本案廢土之傾倒者若非上福公司，則真正之傾倒者首
    要面臨之問題即為遭近在咫尺之上福公司檢舉，蓋上福公司
    從事之土石方資源業務與廢土具有密切之利害關係，對廢土
    之敏感度明顯高於一般民眾，上福公司附近之空地若遭不明
    人士傾倒廢土，該公司必當隨即進行瞭解甚至向主管單位檢
    舉，以避免遭人誤會與該公司有關。而本案之傾倒廢土事件
    係經充分準備始開始進行乙情，既如前述，則傾倒者若非自
    認可掌控情勢，當不至於無畏遭鄰近之利害關係人上福公司
    檢舉而願花費成本從事傾倒，是本案之廢土傾倒者顯有相當
    之自信認能有效控制各項與廢土傾倒有關之事宜。稽上各端
    ，本案傾倒廢土者即為具有土地地緣關係及業務密切利益之
    上福公司，當屬合理之認定。
  (四)又甲○○前往查緝違法傾倒廢土之情事，適為在附近工作之
    乙○○得知乙節，業經證人甲○○、乙○○於檢察官訊問時
    分別具結證述明確，足認乙○○對於甲○○曾至上福公司附
    近空地查緝廢土一情確屬知悉。而乙○○多年來均負責承包
    上福公司之土木工程，並常進出上福公司等情，亦經證人乙○○於本院審理時證述無訛，足認乙○○與上福公司顯有緊
    密交情，且由被告與乙○○均一致供、證稱其等曾討論過有
    人至上福公司外除草之事，且曾相約吃飯等情形觀之，益徵
    被告與乙○○間之交情匪淺，彼此間除土木工程外，亦會聊
    及與上福公司有關之其他雜事，衡情乙○○對於甲○○至上
    福公司附近之空地查緝廢土此等與上福公司具有密切關連性
    之事項，必已將該訊息傳達予被告知悉。另因甲○○係連續
    於95年8 月19、20日至上福公司外圍之空地查緝廢土，已然
    彰顯主管單位有意嚴加調查之決心，是被告對此妨害上福公
    司傾倒廢土計畫之查察動作，當係耿耿於懷、坐立難安，其
    亟欲排除此項心頭大患之心自屬異常強烈。再者，被告前往
    甲○○住處之意並非感謝清潔隊除草之辛勞乙情，已如前述
    ，斟酌上開諸情，被告於上福公司傾倒廢土遭查緝之3 日後
    ，旋邀同知悉查緝情事及甲○○住處之乙○○，在未事先徵
    詢甲○○之情況下即貿然於夜間前往素不相識之稽查員甲○○住處叫門，並在未得甲○○回應時擅自將現金丟入甲○○
    住處，其行求賄賂之意已極為明灼。至被告與甲○○間雖未
    交談，然被告為上福公司之負責人，而上福公司亦可能因甲○○之查緝而受有遭處罰或無法續行倒土之不利益，則被告
    縱未向甲○○明示要求甲○○為違背職務之行為，然依一般
    社會常情，並參酌證人甲○○於本院審理時證稱：我當時的
    直覺反應是要叫警察跟我的主管來，因為我們當稽查的常常
    會碰到這種事情，有的時候我們在開車，業者會直接開車門
    ，把錢丟進來等語（見本院卷第72至73頁），被告擅自將現
    金丟入負責查緝廢土之甲○○住處內，係在要求甲○○就查
    緝廢土之職務予以放水或給予方便之意，實不言可喻，是其
    所為自已構成行求賄賂罪，當無疑義。
三、綜上所述，被告所辯顯屬卸責之飾詞，不足採信，本件事證
    已經明確，被告之犯行堪予認定，應依法論科。
四、查甲○○為桃園縣觀音鄉公所清潔隊之稽查員，此業據證人
    甲○○、丙○○證述屬實，堪認甲○○確為依法令服務於地
    方自治團體所屬機關而具有法定職務權限之人無訛，自屬貪
    污治罪條例第2 條、刑法第10條第2 項第1 款所指之公務員
    。而被告僅為上福公司之負責人，並非依法令服務於國家、
    地方自治團體所屬機關而具有法定職務權限，以及其他依法
    令從事於公共事務，而具有法定職務權限，或受國家、地方
    自治團體所屬機關依法委託，從事與委託機關權限有關之公
    共事務之人，此亦據被告供承在卷，是被告確不具公務員之
    身分甚明。核被告所為，係犯貪污治罪條例第11條第3 項、
    第1 項之行求賄賂罪。檢察官就被告僅係上福公司之負責人
    ，並不具公務員身分乙節，已於起訴書之犯罪事實欄內載明
    ，是檢察官之起訴書顯係漏引貪污治罪條例第11條第3 項之
    法條，併此敘明。審酌被告意圖以行求賄賂之方式誘使公務
    員違背職務，不僅心態可議，更嚴重藐視法紀，兼衡其行求
    賄賂之目的、手段，及其在證人指證歷歷且犯行明確之情況
    下，猶一再以違實之謊言搪塞，犯後毫無悔意等一切情狀，
    量處如主文所示之刑，並依貪污治罪條例第17條、刑法第37
    條第2 項之規定，宣告褫奪公權1 年。又中華民國九十六年
    罪犯減刑條例已於96年7 月16日實施，爰併依該條例第2 條
    第1 項第3 款之規定減其宣告之有期徒刑刑期二分之一。被
    告用以行賄之現金雖為被告所有而供犯罪所用之物，然並未
    扣案，且係消費物，恐已早經被告花用殆盡，並無證據足資
    證明該等現款仍屬被告所有，為免將來執行之爭議與困難，
    不予宣告沒收，併予敘明。
五、證人乙○○涉嫌幫助被告行求賄賂之部分，宜由檢察官另行
    依法處理。
據上論斷，應依刑事訴訟法第299 條第1 項前段，貪污治罪條例
第11條第1 項、第3 項、第17條，刑法第11條前段、第37條第2
項，中華民國九十六年罪犯減刑條例第2 條第1 項第3 款、第7
條，判決如主文。
本案經檢察官許曉微到庭執行職務。
中　　華　　民　　國　　96　　年　　8 　　月　　29　　日
            刑事第十一庭    審判長法  官  蔡榮澤
                                  法  官  紀凱峰
                                  法  官  魏于傑
上正本證明與原本無異。`
如不服本判決，得於收受判決正本後１０日內，向本院提出上訴
狀。
                                  書記官  林怡君
中　　華　　民　　國　　96　　年　　9 　　月　　4 　　日
本案論罪科刑主要法條：
貪污治罪條例第11條第1項、第3項
對於第 2 條人員，關於違背職務之行為，行求、期約或交付賄賂
或其他不正利益者，處1 年以上7 年以下有期徒刑，得併科新臺
幣3 百萬元以下罰金。
不具第 2 條人員之身分而犯前二項之罪者，亦同。
貪污治罪條例第17條
犯本條例之罪，宣告有期徒刑以上之刑者，並宣告遞奪公權。
